【裁判字號】    98,抗,268
【裁判日期】    980226
【裁判案由】    撤銷買賣行為等
【裁判全文】
臺灣高等法院民事裁定                   98年度抗字第268號
抗  告  人  乙○○
抗告人因與丙○○、甲○○○、丁○○間撤銷買賣行為等事件，
對於中華民國97年11月25日臺灣臺北地方法院97年度訴字第3934
號所為裁定提起抗告，本院裁定如下：
    主  文
原裁定關於核定訴訟標的價額部分廢棄。
    理  由
一、本件抗告意旨略以：坐落臺北縣烏來鄉○○段25之75地號、
    面積1,423平方公尺之原住民保留地（下稱系爭土地）早於
    民國（下同）56年之前即為伊之父林德治所占用，並種植
    100株以上之檳榔樹，林德治始為系爭土地之真正所有權人
    ，林德治死亡後由伊繼續使用至今，已逾20年以上，惟地政
    機關卻誤將系爭土地登記為案外人林清泉所有，顯有錯誤。
    嗣相對人丙○○於83年間與相對人丁○○一同至林清泉住處
    交涉系爭土地買賣事宜，因林清泉外出，遂由林清泉之媳婦
    即相對人甲○○○代表林清泉同意以新臺幣（下同）85萬元
    出售，林清泉對該買賣事宜毫不知情，又因丙○○並非原住
    民，無法登記為該土地之所有權人，丙○○與丁○○、甲○
    ○○遂通謀而為虛偽意思表示，由丁○○掛名為買受人並登
    記為該土地之所有權人，茲渠等間之買賣契約既屬通謀而為
    虛偽意思表示，應屬無效，爰依民法第87條等規定提起本件
    訴訟，並聲明：(一)確認丁○○、丙○○與甲○○○間於83年
    5 月11日就系爭土地之買賣關係不存在。(二)丁○○應將系爭
    土地於83年6月6日經臺北縣新店地政事務所所為、以買賣為
    登記原因之所有權移轉登記塗銷。是本件訴訟標的價額應以
    伊就訴訟標的之所有利益為準，即系爭土地面積1,423平方
    公尺、以公告現值每平方公尺150元計算，再加上系爭土地
    上之100株檳榔樹、以每株3,000元計算，合計為513,450元
    〔（1,423×150）＋（100×3,000）〕。又以每100元徵收
    裁判費1元之原則，本件訴訟標的價額為513,450元，應徵收
    裁判費為5,134.5元，始為適法。是原裁定核定本件訴訟標
    的價額為80萬元，並命伊繳納第二審裁判費13,050元，顯屬
    不當。況伊半身不遂，生活困難，無力繳納第二審裁判費
    13,050元。爰請求廢棄原裁定等語。
二、按訴訟標的之價額，由法院核定。核定訴訟標的之價額，以
    起訴時之交易價額為準；無交易價額者，以原告就訴訟標的
    所有之利益為準。法院因核定訴訟標的之價額，得依職權調
    查證據。第一項之核定，得為抗告，民事訴訟法第77條之1
    定有明文。故關於訴訟標的價額核定之裁定，為得抗告之裁
    定，但關於法院依民事訴訟法第77條之13，以所核定之標的
    價額而計算，所為命徵收裁判費之裁定，乃屬訴訟進行中所
    為之裁定，並無得抗告之明文，自屬不得抗告之裁定。又無
    論係積極確認之訴或消極確認之訴，均應以原告起訴主張或
    否認之法律關係之價額為準，計徵裁判費。
三、查抗告人於97年5月10日向原審法院起訴，聲明求為：(一)確
    認丁○○、丙○○與甲○○○間於83年5月11日就系爭土地
    之買賣關係不存在；(二)丁○○應將系爭土地於83年6月6日經
    臺北縣新店地政事務所所為、以買賣為登記原因之所有權移
    轉登記塗銷，有民事起訴狀、言詞辯論筆錄附卷可稽（原審
    卷第2至5頁、104頁反面筆錄）。是本件訴訟標的之價額，
    應以抗告人起訴主張相對人丁○○、丙○○與甲○○○間於
    83年5月11日就系爭土地之買賣關係不存在而可受利益之客
    觀價額定之，原法院未調查抗告人因本件消極確認之訴可得
    受利益之客觀價值為何，未載其計算依據，遽而核定本件訴
    訟標的價額為80萬元，尚有未洽，爰將原裁定關於核定訴訟
    標的價額為80萬元部分廢棄，由原法院更行核定，再命抗告
    人補繳裁判費。
四、據上論結，本件抗告為有理由，爰裁定如主文。
中    華    民    國    98    年    2    月    26  日
                    民事第三庭
                        審判長法  官 林敬修
                              法  官 張靜女
                              法  官 吳青蓉
正本係照原本作成。
不得抗告。
中    華    民    國    98    年    2     月    27    日
                              書記官 吳碧玲


司法院資訊處製作；財團法人民間司法改革基金會備份。
